臺北高等行政法院判決
　　　　　　　　　　　　　　　　　　93年度訴字第01578號
　　　　　　　　　　　　　　　.
原　　　告　台達電子工業股份有限公司
代　表　人　甲○○（董事長）
訴訟代理人　乙○○律師
　　　　　　洪順玉律師
　　　　　　戊○○
被　　　告　經濟部智慧財產局
代　表　人　蔡練生（局長）
訴訟代理人　己○○
　　　　　　丁○○
參　加　人　丙○○
訴訟代理人　桂齊恆律師
上列當事人間因新型專利異議事件，原告不服經濟部中華民國93
年3月17日經訴字第09306214770號訴願決定，提起行政訴訟，本
院判決如下：
　　主  文
原告之訴駁回。
訴訟費用由原告負擔。
　　事  實
一、事實概要：原告於民國（下同）88年3月2日以「風扇增壓導
    流裝置」向被告申請新型專利，經被告編為第00000000號審
    查，准予專利。公告期間，參加人以其違反核准審定時專利
    法第97條、第98條第2項之規定，不符新型專利要件，對之
    提起異議，案經被告審查，於92年7月14日以（92）智專3（
    3）05054字第00000000000號專利異議審定書為「異議成立
    ，應不予專利」之處分。原告不服，提起訴願，遭決定駁回
    ，遂提起行政訴訟。本院因認本件撤銷訴訟之結果，參加人
    之權利或法律上利益將受損害，爰依職權裁定命獨立參加被
    告之訴訟。
二、兩造聲明：
    (一)原告聲明：
      1.訴願決定及原處分均撤銷。
      2.訴訟費用由被告負擔。
    (二)被告聲明：
      如主文所示。
三、兩造之爭點：
    系爭案是否違反核准審定時專利法第98條第2項進步性之規
    定，不符新型專利之要件？
　　(一)原告主張：
    　按專利法第97條規定：「稱新型者，謂對物品之形狀、構
      造或裝置之作或改良」，又同法第98條第2項規定：「新
      型係運用申請前既有之技術或知識，而為熟習該項技術者
      所能輕易完成且未能增進功效時，雖無前項所列情事，仍
      不得依本法申請取得專利。」，依上述規定，新型專利之
      取得仍需符合所謂的「新穎性」與「進步性」。本案經由
      前述各該先行程序之原告所為各項比較與敘明，實具前述
      之「新穎性」與「進步性」，惟被告與訴願機關，乃未究
      其理，而不予採認，洵有違誤。茲析述於次：
      1.被告作成前後審定理由相互矛盾不一致及違反「誠實信
        用原則」之行政處分：
        (1)本案專利創作乃為一種風扇增壓導流裝置，其係連接
          於風扇，其包括：外框、承置部及導流裝置；外框係
          位於該風扇之最外圍，藉以支撐該導流裝置；導流裝
          置之形狀近似葉片，而位置與扇葉成一八字形，藉以
          提升風扇之風壓並支撐承置部；承置部係位於該風扇
          之中心部位，藉以承接扇葉及驅動裝置。而本案之參
          加人（即異議人）係以異議證據2即1975年12月9日公
          開之美國第0000000號「AXIAL FLOW FANAPPARATUS」
          專利案；異議證據3即1998年11月24日公開之美國第
          0000000號「ELECTRIC FAN USING MULTIPLEFAN
          BLADES TO RAISE AIR OUTPUT PRESSURE」專利案；
          異議證據4即1995年2月28日公開之美國第0000000號
          「PROPULSIVE THRUSTRING SYSTEM」專利案，主張本
          案新型專利申請案有違專利法第98條第2項之規定。
          被告於其審定理由書肯認本案之創作特徵而謂：「系
          爭案係承接一動葉，藉以於該動葉轉動時提升該動葉
          之風壓，包含：一外框；一承置部，係用以承接該動
          葉，使該動葉得以於該承置部上轉動；以及一導流裝
          置係連接於該外框與該承置部之間，藉以於該動葉轉
          動時提升該動葉之風壓；其中，該導流裝置係位於該
          動葉之下風處且具有與該動葉相似之形狀，而任一個
          導流裝置之葉片與任一個動葉之葉片在剖面上可於某
          一瞬間時，導流裝置葉片之與動葉葉片尾端對齊而呈
          八字形，以使得由動葉葉片所送出氣玲之一切線速度
          可以轉換為靜壓而提昇風扇之風壓。」尚且審定：「
          異議證據3為1998年11月24日公開之美國第0000000號
          「ELECTRIC FAN USING MULTIPLE FAN BLADES TO
          RAISE AIR OUTPUT PRESSURE」專利案，於外殼1中設
          數個馬達3之動葉41，並於相鄰動葉41間設一具有固
          定葉片423的導流構件42，藉此，當動葉41為馬達3驅
          動時，動葉41輸出之氣流經由導流構件42中的中孔
          422通過固定葉片423可產生靜壓，進而提升其氣流輸
          出壓力，增進散熱效能。異議證據4為1995年2月28日
          公開之美國第0000000號「PROPULSIVE THRUSTRING
          SYSTEM」專利案，風扇50在一定子64的外側設有數個
          固定葉片66，相對於定子64兩側各設有轉動扇葉60、
          62，而各轉動扇葉之葉片63、65之傾斜角度不等於定
          子64之固定葉片66。異議證據3、4雖揭露有動葉與靜
          葉及作用，惟並未揭露相同於系爭案之導流裝置（靜
          葉）與動葉相近形狀，而任一個導流裝置之葉片與任
          一個動葉之葉片在剖面上可於某一瞬間時，導流裝置
          葉片之頭端與動葉葉片之尾端對齊而呈八字形等主要
          創作標的構成及作用，難據以稱系爭案不具進步性。
          」亦即被告清楚明白：若欲否定本案創作之可專利性
          ，即須清楚揭露本案創作之上述構成要件及作用，始
          當克之。
        (2)被告於前述之理解下，卻於同一審定理由書中謂：「
          異議證據2為1975年12月9日公開之美國第0000000號
          「AXIAL FLOW FAN APPARATUS」專利案，其具有一中
          空殼體12，內部設有一具有複數轉動葉片18的扇葉片
          16，以及一外側複數靜止葉片26的定子24，該靜止葉
          片26與轉動葉片18至反向的傾斜角度，兩者相對略呈
          八字形，當其轉動扇葉16與馬達34驅動旋轉時，其送
          出氣流通過反向傾斜的靜止葉片26時，讓送出的氣流
          轉換為靜壓而提升其風壓。與系爭案主要創作標的將
          習知扇框肋條改以與動葉相近形狀之導流裝置（靜止
          葉片），而任一個導流裝置之葉片與任一個動葉（轉
          動扇葉）之葉片在剖面上可於某一瞬間時，導流裝置
          葉片之頭端與動葉葉片之尾端對齊而呈八字形，以使
          得由動葉葉片所送出氣流之一切線速度可以轉換為靜
          壓而提昇該風扇之風壓等構成及作用相同。故系爭案
          係為運用申請前既有之技術或知識，而為熟習該項技
          術者所能輕易完成且未能增進功效，不具進步性；又
          為系爭案申請專利範圍第1、16（獨立項）所述構成
          再加描述之附屬項（第2至15項及第17至24項）亦不
          具進步性。」如此之審定理由對比於前述被告自己之
          理解，實為前後不一之理由矛盾。蓋因異議證據2所
          具有之構成要件如同前述之異議證據3及異議證據4，
          皆未能完全揭露本案專利創作之所有構成要件及作用
          ，而被告卻自擬異議證據2之靜止葉片26與轉動葉片
          18至反向的傾斜角度，兩者相對略呈八字形，尚且未
          能於該審定書表明其所謂之「相對略呈八字形」究係
          從何圖、何角度觀察得知？更硬是以「相對略呈八字
          形」比對本案專利創作之「導流裝置葉片之頭端與動
          葉葉片之尾端對齊而呈八字形」。較諸其對異議證據
          3、4之審定理由即有前後不一之審定標準，難謂其無
          理由之矛盾。因此，被告既然已認定異議證據3及4雖
          揭露有動葉與靜葉之組合及作用，惟並未揭露相同於
          系爭案之導流裝置（固定葉片）與動葉相近形狀，而
          任一導流裝置之葉片與任一個動葉之葉片在剖面上可
          於某一瞬間時，導流裝置葉片之頭端與動葉葉片之尾
          端對齊而呈八字形等主要創作標的構成及作用，難據
          以稱系爭案不具進步性，又為何仍認為異議證據2未
          揭露相同於系爭案之導流裝置（棒狀）與動葉相近形
          狀，亦未揭露導流裝置葉片之頭端與動葉葉片之尾端
          對齊而呈八字形等主要創作標的構成及作用，即足夠
          據以稱系爭案係為運用申請前既有之技術或知識，而
          為熟習該項技術者所能輕易完成而不具進步性呢？由
          此可清楚顯見被告之異議審定理由具有理由相互矛盾
          之嚴重行政瑕疵。再者，異議證據2之靜止葉片明明
          為棒狀結構，其與轉動葉片完全不相似，且兩者距離
          甚遠，完全不可能達到如系爭案之導流裝置葉片頭端
          與動葉葉片之尾端對齊以轉換成靜壓的顯著功效，因
          此被告完全係為「指鹿為馬」的主觀推測臆斷，於事
          實認定上顯有違誤，明顯違反行政行為上之誠信原則
          ！
        (3)尚且，原告於本案之被異議答辯理由書中即清楚闡述
          ：「異議證據2之第2圖及第4圖之端視圖即可明顯看
          出異議證據2所使用之定子24之複數靜止葉片26係為
          棒狀（顯示於異議證據2之第4圖），而其扇葉16之複
          數轉動葉片18係為葉片狀（顯示於異議證據2之第2圖
          ），其兩者之形狀完全不同亦不相近。而本案專利創
          作特徵乃為：導流裝置（靜葉）與動葉相近形狀，而
          任一個導流裝置之葉片與任一個動葉之葉片在剖面上
          可於某一瞬間時，導流裝置葉片之頭端與動葉葉片之
          尾端對齊而呈八字形，兩者炯不相侔。」更何況異議
          證據2係用以解決軸流式風扇裝置所產生的亂流問題
          。其所使用之定子24之複數靜止葉片26係為棒狀，則
          其無可避者，乃當氣流流經該等棒狀靜止葉片26時，
          會因該等棒狀靜止葉片26本身的風阻而使得氣流擾亂
          而產生渦流，如此一來，即造成風壓的損失，並且其
          整體所佔之體積非常大。適切地說，異議證據2正是
          本案所欲改善之習知技術。如此清楚明白之比對與說
          明應為被告之審查委員所能輕易理解，然該審查委員
          對此理由竟不置一詞，僅略以「靜止葉片26與轉動葉
          片18至反向的傾斜角度，兩者相對略呈八字形，當其
          轉動扇葉16與馬達34驅動旋轉時，其送出氣流通過反
          向傾斜的靜止葉片26時，讓送出的氣流轉換為靜壓而
          提升其風壓」為審定之主要理由，如此故為漠視原告
          之答辯理由，即有違反行政程序法第8條規定之誠實
          信用原則之要求！
        (3)再者，依最高行政法院89年3月30日89年度判字第958
          號判決，其判決要旨謂：「一新型創作進步性之認定
          乃需充分配合說明書所述之技術內容及其所實施之增
          進功效而論結，尚不可以單一相同之構件名稱就認定
          其是為習用技術。」又於同判決理由書復謂：「應查
          其詳細的創作說明、裝置各結構的示意圖和技術實施
          手段的內容及操作說明等其是否為習用技術，非可憑
          幾個習用相同的構件名稱來論定」。前述被告之審定
          理由即以其自擬異議證據2之靜止葉片26與轉動葉片
          18至反向的傾斜角度，兩者相對略呈八字形比對本案
          專利創作之導流裝置葉片之頭端與動葉葉片之尾端對
          齊而呈八字形，而否定本案創作之可專利性，非僅漠
          視本案專利於整體運作所增進之功效，更視最高行政
          法院判決之判決要旨如無物。如此之審定理由，難謂
          其無認定之違誤。
      2.被告所為該裁量性行政處分係屬判斷逾越及判斷濫用之
        判斷瑕疵，而有行政訴訟法第201條之適用，祈請鈞院
        撤銷該違法行政處分。
        (1)法規規定之特定構成要件事實存在，但行政機關有權
          選擇作為或不作為，或選擇作成不同法律效果之行政
          處分，此固為其裁量權，又將不確定概念適用於具體
          之事實關係時，行政機關亦有其自由判斷之判斷餘地
          ，此亦為學界與司法實務（大法官會議釋字第319號
          ）所通認。專利法第98條第2項規定：「新型係運用
          申請前既有之技術或知識，而為熟習該項技術者所能
          輕易完成且未能增進功效時，雖無前項所列情事，仍
          不得依本法申請取得專利。」其法文中之「為熟習該
          項技術者所能輕易完成且未能增進功效時」即為不確
          定概念，析言之，要達何種程度才是「輕易」或有無
          增進功效之判斷皆為不確定概念。被告本於該法律條
          文之規定而將不確定概念適用於本案專利審查之具體
          事實，自有其判斷餘地。惟行政訴訟法第201條規定
          「行政機關依裁量權所為之行政處分，以其作為或不
          作為逾越權限或濫用權利者為限，行政法院得予撤銷
          。」易言之，若行政機關之判斷餘地係屬判斷逾越或
          判斷濫用之違法者，行政法院得予撤銷。且有關判斷
          餘地之司法審查就學界通說而言，不確定法律概念無
          論表現於法條之構成要件部分或法律效果部分，多義
          性之特性，經行政機關銓釋或涵攝之結果均僅有一種
          屬於正確，並具有合法性，因此行政法院在原則上均
          得為合法性之監督，從而審查密度較裁量行為高。
        (2)前述有關行政訴訟法第201條關於審查裁量行為之規
          定，既可適用於不確定法律概念及判斷餘地，則自亦
          有相當於裁量瑕疵之判斷瑕疵存在，此項瑕疵又可分
          為兩類：
          判斷逾越：超越不確定法律概念所容許之判斷界限
            ，學理上常舉之實例如商標之「近似」為不確定概
            念，近似於他人已註冊之商標依法不得核准註冊，
            若申請註冊之甲商標與已註冊之乙商標文字圖樣均
            完全相同，主管機關仍認定為不近似，乃典型之判
            斷逾越。同理，倘若專利異議之審查案例，系爭案
            與引證案相較，明知系爭案非為引證案所揭露或系
            爭案有增進功效之進步性，然行政機關故為異議成
            立之審定者，即為上述之判斷逾越。
          判斷濫用：指行政機關行使判斷餘地權限之際，並
            未充分斟酌相關之事項甚或以無關之因素作為考量
            ，或者判斷係基於不正確之事實關係等情形而言。
            實務上大法官會議第319號解釋即為著名之案例。
        (3)原告之所以不憚辭費闡釋前述判斷瑕疵，乃由於被告
          所為該審定處分即有前述判斷逾越及判斷濫用之判斷
          瑕疵。如前述1.中詳細之比對，被告明知異議證據2
          之靜止葉片26與轉動葉片18至反向的傾斜角度，兩者
          相對略呈八字形乃迥異於本案創作之「導流裝置葉片
          之頭端與動葉葉片之尾端對齊而呈八字形」以及異議
          證據2係用以解決軸流式風扇裝置所產生的亂流問題
          。其所使用之定子24之複數靜止葉片26係為棒狀，則
          其無可避者，乃當氣流流經該等棒狀靜止葉片26時，
          會因該等棒狀靜止葉片26本身的風阻而使得氣流擾亂
          而產生渦流，即造成風壓的損失，並且其整體所佔之
          體積非常大亦與本案之風扇增壓導流裝置具有外框，
          使承置部置於其中，並且將導流裝置連接於該外框與
          該承置部之間，藉以於該動葉轉動時提升該動葉之風
          壓，並利用承置部來承接動葉及驅動裝置，使驅動裝
          置偶合於動葉內。因此，本案將動葉、導流裝置、驅
          動裝置及承置部皆置於同一外框內，此技術手段不僅
          可增加風壓及增進散熱功效，亦可減少散熱風扇的體
          積，以達薄型化的目的。兩者非但異其結構，尚且本
          案相較於該異議證據2乃極有功效之增進而深具進步
          性。然被告卻故為異議成立之審定，此即有前述之判
          斷瑕疵之違法，誠請鈞院依行政訴訟法第201條規定
          而撤銷被告之該逾越權限及濫用權利之違法審定處分
          ，以維原告之權益。
      3.經前述之比對分析，再檢視訴願決定機關於訴願決定理
        由書中謂：「經查，引證1具有一中空殼體，內部設有
        一具有複數轉動葉片的扇葉片16，以及一外側複數靜止
        葉片的定子，該靜止葉片與轉動葉片至反向的傾斜角度
        ，兩者相對略呈八字形（顯示於引證1之第3圖），當其
        轉動扇葉與馬達驅動旋轉時，其送出氣流通過反向傾斜
        的靜止葉片時，讓送出的氣流轉換為靜壓而提升其風壓
        。與系爭案主要創作標的將習知扇框肋條改以與動葉相
        近形狀之導流裝置（靜止葉片），而任一個導流裝置之
        葉片與任一個動葉（轉動扇葉）之葉片在剖面上可於某
        一瞬間時，導流裝置葉片之頭端與動葉葉片之尾端對齊
        而呈八字形，以使得由動葉葉片所送出氣流之一切線速
        度可以轉換為靜壓而提昇該風扇之風壓等構成及作用相
        同。是係爭案主要創作標的構成，既已為引證1所揭露
        ，故系爭案係為運用申請前既有之技術或知識，而為熟
        習該項技術者所能輕易完成，不具進步性」關於此點訴
        願決定機關之決定理由，實難令原告甘服，如此之訴願
        決定理由，更令原告懷疑訴願程序之「行政自我審查」
        功能何存？原告析述理由如次：
        (1)詳閱訴願決定機關之整份訴願決定理由之製作，先抄
          一段被告之審定理由書，再抄一小段原告之訴願理由
          ，最後再照抄一段（主要理由共8行）被告之審定理
          由，即告完成。然對於原告費盡心思所為訴願理由中
          之各項解說、比對、分析等，竟皆未置一詞。如此之
          行政程序如何能如行政程序法第8條明文之「應保護
          人民正當合理之信賴」？更遑論如行政程序法第1條
          明文之立法目的：「保障人民權益，提高行政效能，
          增進人民對行政之信賴」。
        (2)原告於訴願申請書之訴願理由即一再闡釋本案專利創
          作之各個構成要件特徵及其整體運作之功效，並比對
          、分析本案專利創作之異於該異議證據2之各構成要
          件，然訴願機關卻對於各該分析、比對理由視若無睹
          ，質言之，原告針對本案與該異議證據2所為之比對
          分析，訴願決定機關是否真有理解明白？異議證據2
          之第2圖及第4圖之端視圖即可明顯看出異議證據2所
          使用之定子24之複數靜止葉片26係為棒狀（顯示於異
          議證據2之第4圖），而其扇葉16之複數轉動葉片18係
          為葉片狀（顯示於異議證據2之第2圖），其兩者之形
          狀完全不同亦不相近。而本案專利創作特徵乃為：導
          流裝置（靜葉）與動葉相近形狀，而任一個導流裝置
          之葉片與任一個動葉之葉片在剖面上可於某一瞬間時
          ，導流裝置葉片之頭端與動葉葉片之尾端對齊而呈八
          字形。如此相異之結構，何以訴願決定機關認係二者
          之構成及作用相同，而未置一實質理由，僅係照抄被
          告機關之一段審定理由為訴願決定理由？
        (3)再者，異議證據2所揭露之構成要件乃為第一環形通
          道構件（50）、第二環形通道構件（52）、風扇輪之
          轉動葉片（18）、定子葉片（26），風扇輪之轉動葉
          片（18）係置於第一環形通道構件（50）內，且驅動
          風扇輪之馬達置於環形通道構件外，藉由輸送帶來驅
          動，因此其整體所佔之體積亦相對非常大，且轉動葉
          片（18）和定子葉片（26）距離遙遠難以達增壓之效
          果。反觀本案之風扇增壓導流裝置具有外框，使承置
          部置於其中，並且將導流裝置連接於該外框與該承置
          部之間，藉以於該動葉轉動時提升該動葉之風壓，並
          利用承置部來承接動葉及驅動裝置，使驅動裝置偶合
          於動葉內。因此，本案將動葉、導流裝置、驅動裝置
          及承置部皆置於同一外框內，此技術手段不僅可增加
          風壓及增進散熱功效，亦可減少散熱風扇的體積，以
          達薄型化的目的，故相較於此異議證據2，當然具有
          進步性。
        (4)尤其原告於訴願理由書中即如前所述，援引最高行政
          法院89年3月30日89年度判字第958號判決之判決要旨
          ，藉以要求訴願決定機關詳細比對本案創作與該異議
          證據2之各該構成要件及兩者之整體運作功效，以釐
          清二者之異。然訴願決定機關卻置若罔聞而未置一詞
          ，竟如前述一所述之簡略抄寫製作該訴願決定書以為
          交代，如此之行政程序置人民之權益於何顧，誠請鈞
          院詳查察。
      4.本案專利特徵既如前所述，其乃迥異於被告所援引之該
        異議證據2，亦經原告於各該先行程序詳為比對分析，
        然被告與訴願決定機關仍認其屬熟習該項技術者能輕易
        完成之審定與決定誠有違誤，蓋因，一新型創作是否具
        有專利法第98條第2項所規定之「進步性」，恆需專利
        專責機關妥為審度衡量，蓋其乃是否為可專利之重要條
        件。尤其法文中之「為熟習該項技藝者所能輕易完成」
        其是否為「輕易」乃為不確定法律概念，不確定法律概
        念在法律用語中，隨處可見，甚至較確定法律概念為數
        更多。例如：「公序良俗」、「誠實信用」、「公共利
        益」等為典型之不確定法律概念；「出生」、「結婚」
        、「停止營業」等則屬確定法律概念之適例，惟不確定
        概念與確定概念二者間之區別，是否具有絕對性？仍非
        毫無疑問。不確定法律概念又可分為經驗性概念或描述
        性概念及規範性概念或有待價值認定之概念，前者例如
        ：商標法上之「近似」、「混同誤認」，後者例如：專
        利法上之「可供產業上之利用」、「為熟習該項技藝者
        所能輕易完成」等。經驗性概念係以具有可供一般人經
        驗或感官加以判斷之客體（狀態）為對象；而規範性概
        念，則缺乏此客體或狀態存在，或須經由科技專門知能
        始能加以確定。近幾年以來，我國司法實務上即就前述
        之「不確定法律概念」迭有闡釋，諸如司法院大法官會
        議解釋釋字432、491‧‧‧幾號解釋等是。釋字432號
        解釋關於「不確定法律概念」於其解釋文中謂：「‧‧
        ‧構成要件，法律雖以抽象概念表示，不論其為不確定
        概念或概括條款均須無違明確性之要求。法律明確性之
        要求，非僅指法律文義具體詳盡之體例而言，立法者於
        立法定制時，仍得衡酌法律所規範生活事實之複雜性及
        適用於個案之妥當性，從立法上適當運用不確定概念或
        概括條款而為相因應之規定。‧‧‧」此即明白指出因
        「不確定法律概念」在適用上易流於「恣意」，是故乃
        須妥為審度現實社會上各相對應生活事實之複雜性而為
        因應。尤其在現今一日千里的科技時代，法律條文有時
        而盡，而社會之變化無窮，特別是科技的進步更是速如
        飛梭，因此，於審度一科技創作是否具備進步性豈能不
        慎乎？藉由原告於各該先行程序之闡明與比較，本案創
        作實非如被告與訴願決定機關所謂之「屬熟習該項技術
        者能輕易完成」，乃為一符合專利法第98條第2項所規
        定之可專利要件之新型創作，誠請鈞院詳察。
      5.參加人於提出異議申請書及其理由時完全未提供異議證
        據之中譯本，而被告於異議審查過程中不僅未要求異議
        人提供異議證據之中譯本，而完全單純僅憑異議證據二
        之圖2至4即遽以主觀判斷「其具有一中空殼體12，內部
        設有一具有複數轉動葉片18的扇葉片16，以及一外側複
        數靜止葉片26的定子24，該靜止葉片26與轉動葉片18至
        反向的傾斜角度，兩者相對略呈八字形，當其轉動扇葉
        16與馬達34驅動旋轉時，其送出氣流通過反向傾斜的靜
        止葉片26時，讓送出的氣流轉換為靜壓而提升其風壓」
        而草率認定系爭案係為運用申請前既有之技術或知識，
        而為熟習該項技術者所能輕易完成且未能增進功效，不
        具進步性。然而，從該異議證據2之內文完全找不到可
        以佐證被告之異議成立理由，且該異議證據2在於提供
        一遮蔽物（shroud）用以強化固定靜葉與風扇葉輪之間
        共同擴張區域，其所揭露之技術內容方式、功能及其所
        欲解決目的皆與系爭案截然不同，再者，其靜葉26與風
        扇葉輪之動葉18的形狀並不相似，亦不呈八字形排列，
        且兩者相距甚遠，不可能達到增壓之效果（請參閱附件
        ，其為異議證據2與系爭案之比較圖），被告不僅於刻
        意扭曲事實，其所持之異議理由亦無法藉由異議證據2
        之內容予以佐證，更甚者，將技術內容方式、功能及其
        所欲解決目的皆與系爭案截然不同之異議證據2而逕予
        主觀輕率認定熟習該項技術者所能輕易完成系爭案，被
        告此舉完全違反其專利審查基準所規範之進步性判斷準
        則。
      6.而按「新型係運用申請前既有之技術或知識，而為熟習
        該項技術者所能輕易完成且未能增進功效時，雖無前項
        所列情事，仍不得依本法申請取得新型專利。」為行為
        時專利法第98條第2項所明定。至於有無違反該法條所
        稱「為熟習該項技術者所能輕易完成且未能增進功效」
        之規定，涉及專業法律問題，非行政法院所能盡知，依
        行政訴訟法第162條第1項、第2項規定：「行政法院認
        有必要時，得就訴訟事件之專業法律問題徵詢從事該學
        術研究之人，以書面或於審判期日到場陳述其法律上意
        見。」、「前項意見，於裁判前應告知當事人使為辯論
        。」，因此，請求鈞院徵詢從事該學術研究之人，以書
        面或於審判期日到場陳述其法律上之意見，並告知當事
        人使為辯論。
      7.被告於異議審查時未依照法定之審查方式進行，其應先
        就獨立項之所有構成要件一一比對，並就各元件及元件
        間的連結關係是否為熟習該項技藝者所能輕易完成，以
        及就被異議案整體所能展現的功效是否具有顯然的進步
        來判斷進步性，再針對被異議案之其他申請專利範圍逐
        項判斷是否符合進步性。另按「申請專利範圍之請求項
        有二項以上時，應就每一請求項各別判斷其進步性」、
        「獨立項之發明具有進步性者，其附屬項當然具有進步
        性。且不得因獨立項之發明不具有進步性，而對其附屬
        項逕予核駁，因其附屬項仍須依進步性之審查基準，作
        進一步客觀的研判」，為被告制訂之「專利審查基準」
        所明定。被異議案係由二個獨立項（即第1項、第16項
        ）及22個附屬項組成，申請專利範圍所包含每一請求項
        均為可獨立行使的權利。被告於專利審查時應對每一請
        求項是否符合專利要件作獨立判斷，亦即「逐項審查」
        。但其餘附屬項仍須依進步性之審查基準，作進一步客
        觀的研判，如合乎進步性要件，即有通知原告修正其獨
        立項之必要，使原告有更正或刪除的機會。若被告認為
        異議證據及理由雖可證明被異議案之部分請求項不符專
        利要件，但尚無法證明全部請求項均不符專利要件，應
        先發函通知專利權人更正，自不能僅因其部分請求項不
        具進步性，即率就其全部為「異議成立」之處分。因此
        ，被告不僅只單純將部分元件加以比對而全盤否定被異
        議案之進步性，而且更於異議審定書中說明「被異議案
        申請專利範圍第1、16（獨立項）所述構成再加描述之
        附屬項（第2至15項及第17至24項）亦不具進步性」，
        此舉完全違反上述之「專利審查基準」規定。
      8.綜上所述，本案創作乃為「風扇增壓導流裝置」，其所
        增進之功效，俱如前述，實具極為顯著之進步性，而異
        於被告之該審定書所援之異議證據2即1975年12月9日公
        開之美國第0000000號「AXIAL FLOW FAN APPARATUS 」
        專利案。更非為熟習該項技術者所能輕易完成，是故本
        案創作乃合乎可專利之要件，被告之審定本案異議成立
        ，應不予專利，顯有違誤，原處分及訴願決定實有撤銷
        並重為處分之必要，請鈞院撤銷原訴願決定及原處分，
        發回被告另為異議不成立之行政處分，俾符法制。
　　(二)被告主張：
      1.原告起訴理由主要謂原處分機關既然已認定異議證據3
        及4雖揭露有動葉與靜葉之組合及作用，惟並未揭露相
        同於系爭案之導流裝置（固定葉片）與動葉相近形狀，
        而任一個導流裝置之葉片與任一個動葉之葉片在剖面上
        可於某一瞬間時，導流裝置葉片之頭端與動葉葉片之尾
        端對齊而呈八字形等主要創作標的構成及作用，難據以
        稱系爭案不具進步性，又為何仍認為異議證據2未揭露
        相同於系爭案之導流裝置（棒狀）與動葉相近形狀，亦
        未揭露導流裝置葉片之頭端與動葉葉片之尾端對齊而呈
        八字形等主要創作標的構成及作用，即足夠據以稱系爭
        案係為運用申請前既有之技術或知識而為熟習該項技術
        者所能輕易完成而不具進步性了呢？顯見異議審定理由
        相互矛盾云云。
      2.惟查，異議證據2為美國第0000000號專利案，而異議證
        據3及4分別為美國第0000000號專利案及美國第0000000
        號專利案，異議證據2與異議證據3及4既非屬同一專利
        案，該等證據案與系爭案間之比對結果及理由，自難等
        同一體視之，並無原告理由所稱「異議審定理由相互矛
        盾」之情事。
      3.原告起訴理由復謂異議證據2所述之標的乃為一風扇殼
        體，而其結構設有一具有複數轉動葉片18的扇葉片16，
        以及一外側複數靜止葉片26的定子24，然該定子24之設
        計與系爭案導流裝置之設計完全不同，此由異議證據2
        之第2圖及第4圖之端視圖即可明顯看出異議證據2所使
        用之定子24之複數靜止葉片26係為棒狀（顯示於異議證
        據2之第4圖），而其扇葉16之複數轉動葉片18係為葉片
        狀（顯示於異議證據2之第2圖），其兩者之形狀完全不
        同亦不相近；系爭案將動葉、導流裝置、驅動裝置及承
        置部皆置於同一外框內，此技術手段不僅可增加風壓及
        增進散熱功效，亦可減少散熱風扇的體積，已達薄型化
        的目的，故相較於異議證據2，當然具有進步性云云。
      4.惟查，異議證據2其具有一中空殼體12，內部設有一具
        有複數轉動葉片18的扇葉16，以及一外側複數靜止葉片
        26的定子24，該靜止葉片26與轉動葉片18至反向的傾斜
        角度，兩者相對略呈八字形（顯示於異議證據2之第3圖
        ），當其轉動扇葉16與馬達34驅動旋轉時，其送出氣流
        通過反向傾斜的靜止葉片時，讓送出的氣流轉換為靜
        壓而提升其風壓。與系爭案主要創作標的將習知扇框肋
        條改以與動葉相近形狀之導流裝置（靜止葉片），而任
        一個導流裝置之葉片與任一個動葉（轉動扇葉）之葉片
        在剖面上可於某一瞬間時，導流裝置葉片之頭端與動葉
        葉片之尾端對齊而呈八字形，以使得由動葉葉片所送出
        氣流之一切線速度可以轉換為靜壓而提昇該風扇之風壓
        等構成及作用相同；系爭案主要創作標的構成，既已為
        異議證據2所揭露，故系爭案係為運用申請前既有之技
        術或知識，而為熟習該項技術者所能輕易完成，不具進
        步性，原告理由不足採。
      5.綜上所述，被告原處分並無違法，敬請駁回原告之訴。
    (三)參加人主張：
      1.原告前申請專利之第00000000000號「風扇增壓導流裝
        置」新型專利案，於核准審定公告期間，為參加人以系
        爭案違反核准審定當時之專利法第98條第2項規定，對
        系爭案提起異議，經被告審查後為異議成立之處分，原
        告不服提起行政訴訟，繫屬　鈞院審理在案。
      2.系爭案依其申請專利範圍之記載，其主要創作特徵係為
        ：一種風扇增壓導流裝置202，係承接一動葉201，藉以
        於該動葉201轉動時提升動葉201之風壓，其包含：一外
        框301；一承置部304，係用以承接該動葉201，使該動
        葉201得以於該承接部304上轉動；以及一導流裝置202
        ，係連接於該外框301與該承置部304之間（或徑向排列
        於該外框301內），藉以於該動葉201轉動時提升該動葉
        201之風壓；其中，該導流裝置202係位於該動葉201之
        下風處，且具有與該動葉201相近之形狀，而任一個導
        流裝置202之葉片與任一動葉201之葉片在剖面上可於某
        一瞬間時，導流裝置202葉片之頭端與動葉201葉片之尾
        端對齊而呈八字形，以使得由動葉201葉片所送出氣流
        之一切線速度可以轉換為靜壓而提升該風扇之風壓。
      3.原告於本件起訴狀中，主要係指控被告對系爭案之審查
        理由前後矛盾不一致、違反誠信原則以及該裁量性行政
        處分有判斷逾越及濫用之瑕疵等云云。惟查原告訴請
        鈞院判決之理由與事實不符，且原告申請專利之系爭案
        確有違反專利法規定之情事。故為便於鈞院瞭解系爭案
        申請專利範圍所界定之技術特徵及可達成之功效目的，
        相同於異議證據揭露之先前技術，不具進步性，以下即
        理由陳述於后：
        (1)原告主張被告之審定理由前後矛盾之說詞，不足採信
          ：
          原告於其起訴狀中主張被告於系爭案異議審定書中，
          既已認定異議證據3、4雖揭露有動葉與靜葉之組合及
          作用，惟未揭露相同於系爭案之導流裝置（固定葉片
          ）與動葉相近形狀，且在某一瞬間時，導流裝置葉片
          之頭端與動葉葉片之尾端對齊而呈八字形之標的構造
          及作用，難據以稱系爭案不具進步性，為何被告又認
          定異議證據2未揭露相同於系爭案之主要創作構成及
          作用，即足以稱系爭案不具進步性等，被告於系爭案
          之異議審定理由有相互矛盾云云。對於原告的主張，
          參加人須陳明：系爭案之異議證據2為美國US3,924
          ,964 號專利案，異議證據3為美國US 5,839,205號專
          利案、異議證據4為美國US 5,393,197號專利案，且
          比較三者所揭示之內容，三者並非同一發明。且參加
          人對系爭案提起異議時，係以該些證據分別主張系爭
          案運用該些公開在先之證據所揭露之部份技術，不具
          進步性，故被告於審定理由中因系爭案與不同對象（
          證據）進行比對時，各異議證據揭露系爭案創作特徵
          之程度有別，有不同判斷結果及理由，實屬合理。
        (2)原告主張被告對系爭案相較於證據2不具進步性之事
          實認定有違誤之說詞，不足採信：
          原告於起訴狀中復謂異議證據2於其風扇殼體之結
            構中設有一具有複數轉動葉片18之扇葉16，以及一
            外側有複數靜止葉片26的定子24，該定子24外側之
            複數靜止葉片26明明為棒狀（顯示於異議證據
            2FIG.4），其扇葉16之複數轉動葉片18為葉片狀（
            顯示於異議證2FIG.2），兩者之形狀不同亦不近似
            ，與系爭案動葉葉片與導流裝置之葉片相似之設計
            不同，亦未揭露該導流裝置葉片與動葉葉片可頭尾
            端呈八字形以轉換成靜壓之顯著功效等，相較於異
            議證據2具有進步性等云云，對於原告的主張，參
            加人必須陳明：原告前述主張完全昧於事實，且有
            誤導判斷之企圖。因為：參加人對系爭案提起異議
            之時，即於該異議理由書中明確表明，在異議證據
            2美國專利案之FIG.3中已清楚揭示該馬達之定子24
            外側具有複數靜止葉片26延伸至外框52，且該靜止
            葉片26形狀與扇葉16周邊的複數轉動葉片18為近似
            形狀之葉片，且兩者相反方向傾斜狀（即二者可呈
            八字形）之設計，以上之特徵進一步配合參看本參
            加狀之附件一之圖式（為異議證據2首頁之代表面
            ，且為證據2之FIG.3），相信已明確具體呈現上述
            之構成內容，且與系爭案主要構成特徵及功效相同
            ，足證系爭案申請專利範圍主項所界定特徵構造為
            公開在先之異議證據2所揭露，不具進步性。
          至於原告於本件起訴狀中述稱：異議證據2之FIG.4
            所示之靜止葉片26為棒狀，與葉片狀之轉動葉片18
            非近似，且未揭露該導流裝置葉片與動葉葉片可頭
            尾端相對呈八字形以轉換成靜壓之顯著功效等說詞
            。對原告所言，參加人必須嚴正聲明：請配合本參
            加狀之附件1所示之圖式觀之，異議證據2之美國專
            利案係以該FIG.3之圖面作為該專利公報資料之首
            頁，相信接觸到該案資料的人應會對其首頁所呈現
            之內容及圖面留下印象，原告對於足以影響該系爭
            案可專利性之證據內容應該不會予以忽略。
          再者，該異議證據2之FIG.4係以該FIG.3右側縱向
            剖切後，由右向右觀視之右側剖面圖，其中因靜止
            葉片26為傾斜狀，基於工程製圖之投影角度造成變
            形之故，使該靜止葉片26呈現長條狀。但事實上，
            由FIG.3中已具體清楚地呈現該靜止葉片26確與該
            轉動葉片18為近似之葉片形狀，且兩者相反方向傾
            斜狀（即八字形）之設計，參加人於本件系爭案之
            異議理由書曾確切予以指明揭示之位置，但原告於
            本件起訴狀中，反而刻意避開不談證據2FIG.3所呈
            現之實質內容，另以投影變形之圖式FIG.4來指控
            被告審查理由係為"指鹿為馬"之主觀臆斷等云云，
            顯然原告之言昧於事實真相，根本不足以採信。
        (3)原告於本件系爭案中，其申請專利範圍共計界定有24
          項，其中包括2主項（即第1項及第16項），其餘為附
          屬項（即第2項至第15項，以及第17項至24項等）。
          今觀原告所提之起訴狀內容，原告僅針對被告對系爭
          案主項所界定之技術特徵相較於早先公開之異議證據
          是否具有進步性提出反對之意見。對於系爭案其它附
          屬項之特徵為被告審定為不具進步性之部份未提出反
          對之意見，為原告不爭執之部份。由先前之說明中已
          可確定，系爭案主項所界定之主要技術特徵已為異議
          證據（特別是證據2）所揭露，且可達成之功效及目
          的亦相同，確實不具進步性，已違反前揭專利法第98
          條第2項規定。今系爭案申請專利範圍中依附該主項
          之附屬項也為被告審定為不具進步性，而原告於其起
          訴狀中對此審定理由亦不爭執。故此，系爭案連同其
          附屬項確有違反前揭專利法第98條第2項規定之事實
          。
      4.綜上所述，本件系爭案申請專利範圍所界定之技術手段
        及構造特徵，相較於異議證據（特別是證據2）確實不
        具進步性，故系爭案確實已違反其核准審定當時適用於
        之專利法規定，為此，請判決駁回原告之訴，以維法制
        。
　  理  由
一、按凡對物品之形狀、構造或裝置之創作或改良，而可供產業
    上利用者，得依法申請取得新型專利，固為系爭專利核准審
    定時專利法第97條暨第98條第1項所明定。惟其新型如「係
    運用申請前既有之技術或知識，而為熟習該項技術者所能輕
    易完成且未能增進功效時」，仍不得依法申請取得新型專利
    ，復為同法第98條第2項所明定。
二、本件系爭第00000000號「風扇增壓導流裝置」新型專利案，
    係承接一動葉，藉以於該動葉轉動時提升該動葉之風壓，包
    含：一外框；一承置部，係用以承接該動葉，使該動葉得以
    於該承置部上轉動；以及一導流裝置，係連接於該外框與該
    承置部之間，藉以於該動葉轉動時提升該動葉之風壓；其中
    ，該導流裝置係位於該動葉之下風處且具有與該動葉相近之
    形狀，而任一個導流裝置之葉片與任一個動葉之葉片在剖面
    上可於某一瞬間時，導流裝置葉片之與動葉葉片尾端對齊而
    呈八字形，以使得由動葉葉片所送出氣流之一切線速度可以
    轉換為靜壓而提昇風扇之風壓。參加人所舉異議證據2為西
    元1975年12月9日公開之美國第0000000號「AXIAL FLOW FAN
    APPARATUS」專利案（下稱引證1）；異議證據3為西元1998
    年11月24日公開之美國第0000000號「ELETRIC FAN USING
    MULTIPLE FAN BLADES TO RAISE AIR OUTPUT PRESSURE」專
    利案（下稱引證2）；異議證據4為西元1995年2月28日公開
    之美國第0000000號「PROPULSIVE THRUSTRING SYSTEM」專
    利案（下稱引證3）。案經被告審查，認引證1具有一中空殼
    體，內部設有一具有複數轉動葉片的肩葉，以及一外側複數
    靜止葉片的定子，該靜止葉片與轉動葉片至反向的傾斜角度
    ，兩者相對略呈八字形，當其轉動扇葉與馬達驅動旋轉時，
    其送出氣流通過反向傾斜的靜止葉片時，讓送出的氣流轉換
    為靜壓而提升其風壓。與系爭案主要創作標的將習知扇框肋
    條改以與動葉相近形狀之導流裝置（靜止葉片），而任一個
    導流裝置之葉片與任一個動葉（轉動扇葉）之葉片在剖面上
    可於某一瞬間時，導流裝置葉片之頭端與動葉葉片之尾端對
    齊而呈八字形，以使得由動葉葉片所送出氣流之一切線速度
    可以轉換為靜壓而提昇該風扇之風壓等構成及作用相同。故
    系爭案係為運用申請前既有之技術或知識，而為熟習該項技
    術者所能輕易完成，且未能增進功效，不具進步性；又系爭
    專利申請專利範圍之附屬項（第2至15項及第17至24項），
    皆為獨立項（第1項及第16項）所述構成再加描述，亦不具
    進步性，乃為「異議成立，應不予專利」之處分。原告不服
    ，依序提起訴願及行政訴訟；兩造及參加人之主張各如事實
    欄所載，其爭點厥為系爭案是否違反核准審定時專利法第98
    條第2項進步性之規定，不符新型專利之要件？
三、經查，引證1具有一中空殼體，內部設有一具有複數轉動葉
    片的扇葉，以及一外側複數靜止葉片的定子，該靜止葉片與
    轉動葉片至反向的傾斜角度，兩者相對略呈八字形（顯示於
    引證1之第3圖），當其轉動扇葉與馬達驅動旋轉時，其送出
    氣流通過反向傾斜的靜止葉片時，讓送出的氣流轉換為靜壓
    而提升其風壓。與系爭案主要創作標的將習知扇框肋條改以
    與動葉相近形狀之導流裝置（靜止葉片），而任一個導流裝
    置之葉片與任一個動葉（轉動扇葉）之葉片在剖面上可於某
    一瞬間時，導流裝置葉片之頭端與動葉葉片之尾端對齊而呈
    八字形，以使得由動葉葉片所送出氣流之一切線速度可以轉
    換為靜壓而提昇該風扇之風壓等構成及作用相同。是系爭案
    主要創作標的構成，既已為引證1所揭露，故系爭案係為運
    用申請前既有之技術或知識，而為熟習該項技術者所能輕易
    完成，不具進步性。原告訴稱引證1之複數靜止葉片為棒狀
    ，其扇葉16之複數轉動葉則為葉片狀，兩者之形狀不同亦不
    近似，與系爭案動葉葉片與導流裝置之葉片相似之設計不同
    ，亦未揭露該導流裝置葉片與動葉葉片可頭尾端呈八字形以
    轉換成靜壓之顯著功效等，系爭案相較於引證1具有進步性
    云云，核與事實不符，不足採取。次查，系爭案之異議證據
    即引證1、2、3，係不同之發明，被告於審定時係將系爭案
    與不同對象（異議證據）進行比對，各異議證據揭露系爭案
    創作特徵之程度有別，被告有不同判斷結果及理由，實屬合
    理；原告訴稱被告之異議審定理由互相矛盾云云，並非可採
    。又系爭專利申請專利範圍之附屬項（第2至15項及第17至
    24項），皆為獨立項（第1項及第16項）所述構成再加描述
    ，亦不具進步性，原告對此已不爭執，故不再逐一論述；另
    系爭案與引證案之技術內容均非深奧，且事證已臻明確，故
    無再徵詢專家學者之必要，均併此說明。
四、綜上所述，系爭案有違核准審定時專利法第98條第2項進步
    性之規定，不符新型專利之要件；原告所訴，核不足採。從
    而，被告所為本件「異議成立，應不予專利」之處分，洵無
    違誤，訴願決定予以維持，亦無不合。原告仍執前詞，訴請
    撤銷，為無理由，應予駁回。
據上論結，本件原告之訴為無理由，依行政訴訟法第98條第3項
前段，判決如主文。
中　　華　　民　　國　　94　　年　 　8　　月　 10  　 日
                    第四庭審判長法　官  徐  瑞  晃
           　　　  　　　　　　 法　官  蕭  惠  芳
           　　　　  　　　　　 法　官  李  得  灶
上為正本係照原本作成。
如不服本判決，應於送達後20日內向本院提出上訴狀並表明上訴
理由，如於本判決宣示後送達前提起上訴者，應於判決送達後20
日內補提上訴理由書（須按他造人數附繕本）。
中　　華　　民　　國　　94　　年　 　8　　月　 17  　 日
            　　　　  　　　　　書記官  陳  清  容
